臺灣嘉義地方法院交通事件裁定　　　　　　　　　　九十三年度交聲字第一五九號
　　原處分機關　交通部公路總局嘉義區監理所
　　異　議　人　甲○○
　　即受處分人
右列異議人因違反道路交通管理處罰條例案件，對於交通部公路局嘉義區監理所九十
三年六月二十八日嘉監裁字第70-L00000000號所為之處分聲明異議，本院裁定如左：
    主  文
異議駁回。
    理  由
一、異議意旨略以：異議人甲○○於民國九十三年四月十日下午一時三十分許，騎駛
    車號ＯＱＯ─六一九號重型機車，行經嘉義市○○街與民族路交岔路口時，無故
    遭趙育伶騎駛車號ＶＦＺ─二六六號輕型機車自後方撞擊而受傷，因當時頭昏腦
    脹，未與對方理論，心想伊並非肇事者，所以就離開現場，後來竟遭告發「騎乘
    機車肇事致趙育伶受傷逃逸現場」，並經交通部公路總局嘉義區監理所（下稱嘉
    義區監理所）為吊銷駕駛執照及終身禁考之處分，此與事實不符，異議人深感無
    奈與冤枉，請求撤銷原處分云云。
二、經查：
 (一) 異議人前於九十三年四月十日下午一時三十分許，騎駛車號ＯＱＯ─六一九號重
    型機車，沿嘉義市○○街北向行駛，途經忠義街與民族路交岔路口時，與在民族
    路上東向由趙育伶所騎駛之車號ＶＦＺ─二六六號輕型機車碰撞，致趙育伶人車
    倒地後，未停留在現場，猶逕離去現場之事實，據其在所涉公共危險等罪嫌案件
    中，於警方調查詢問時供承：「（肇事經過情形？）..... 撞上，致我與對方人
    車倒地」、「（你騎乘重型機車ＯＱＯ─六一九號與對方趙育伶騎乘輕型機車Ｖ
    ＦＺ─二六六號肇事後，你如何處置？）我當時被撞擊後自認倒楣不與對方計較
    ，我便將機車牽起來而離開肇事現場」、「（你有無查看對方趙育伶有無受傷？
    有無向警方報案或採取救護措施？）我當時不清楚對方有無受傷，我沒有向警方
    報案及採取救護措施」等語；於檢察官偵訊時供承：「（你有無看對方狀況？）
    我看她坐著」、「（你有無報警？）沒有，因他來撞我的，我覺得自己已經很委
    曲了，我就走了」等語。而關於異議人肇事後之行止，訊據被害人趙育伶於警詢
    時則指稱：「..... 因對方騎乘機車闖紅燈，對方機車碰撞到我所騎乘機車，使
    我倒地昏倒，直到有人扶我起來，我才慢慢恢復意識，這時有人告訴我說是因為
    被人騎機車撞到後昏倒，對方肇事後立即牽起機車往民族路向東方向逃逸，而路
    人有記下肇事者機車號牌，肇事機車號牌為ＯＱＯ─六一九號，我才向警方報案
    」等語，兩者互核大致相符，堪可認定。而被害人趙育伶因異議人所參與之本件
    交通事故，受有頭部外傷併腦震盪之傷害，據被害人趙育伶提出財團法人天主教
    聖馬爾定醫院出具之診斷證明書一紙佐證。其次，本件交通事故乃警方據被害人
    趙育伶所提供肇事機車牌號循線通知異議人到案調查據以偵辦，有嘉義市警察局
    第一分局九十三年五月二十四日嘉市警一刑字第○○九三○○二八九七四號刑事
    案件報告書一份，以及嘉義市警察局交通隊承辦警員張振輝調查後填具「當事人
    （甲○○）肇事後未在場，經警方通知後到案」之處理經過報告單一紙足憑。凡
    此，均經本院調取臺灣嘉義地方法院檢察署九十三年度偵字第三一六六號、九十
    三年度調偵字第二四一號等案，以及嘉義區監理所嘉監裁字第70-L00000000號案
    等卷宗核閱無誤，洵無疑義。
 (二) 按我國刑法第一百八十五條之四駕車肇事逃逸罪，係仿德國刑法第一百四十二條
    「擅自逃離肇事現場罪」而設，規範目的除在促使交通肇事參與人，盡其身分及
    事故情況說明確認義務外，並兼顧保護交通事故被害人生命、身體之個人法益，
    要求肇事駕駛人及時施以救護，以避免被害人生命、身體危殆情形之擴大；復因
    不另設加重結果犯之規定，故參考我國刑法第二百九十四條第一項遺棄罪之刑度
    ，從重制其法定刑（見法務部刑法研究修正委員會《刑法分則研究修正資料彙編
    ──草案說明》）。再者，該罪之成立，祇以行為人有駕駛動力交通工具肇事，
    致人死傷而逃逸事實為已足，不以行為人肇事有無過失及被害人是否因此成為無
    自救能力人為必要，亦經最高法院九十年度台上字第六七八六號及八十九年度台
    上字第二一五七號判決闡釋甚明。茲異議人既明確意識到被害人趙育伶所騎駛之
    機車，緣與其所騎駛之車輛碰撞而人車倒地，被害人趙育伶將因此而受有或輕或
    重之傷害，此當為其年逾六旬之人生閱歷所無法諉為不知之事，乃其徒以不知對
    方受傷情形一語搪塞，顯不可採。揆諸上開說明，異議人既屬本件交通事故之肇
    事參與人，不論事後調查結果之可歸責與否，亦不論被害人傷勢程度，無正當理
    由，概不得棄置傷者而擅離現場，詎異議人或以「自認倒楣不與對方計較」、「
    我覺得自己很委曲」等詞卸責，或復謂「我當時有事情才離開現場」，然其所謂
    之要事，據其供述，卻祇係「（為何沒有留在現場？）趕著去忠義街西市場買菜
    」、「（你買菜何時用的？）下午五點多」之情（見臺灣嘉義地方法院檢察署檢
    察官九十三年六月十八日偵訊筆錄），相較其因參與交通事故，受前揭法規範誡
    命其應對被害人施以救護，避免被害人生命身體處於危殆之狀態，且應報警以善
    盡其身分及事故說明義務，權衡兩者輕重，後者顯有突出之重要性，毋待辭費，
    異議人所指上開要事云云，要非離去事故現場之正當理由。換言之，本件並無期
    待不可能之情形，異議人執前揭情詞抗辯，自無足信。
 (三) 於違反道路交通管理處罰條例第六十二條第一項之交通事件中，行為人在事故發
    生後，不論肇事責任之歸屬為何，該條項規範誡命其應救護傷者並報警，且禁止
    擅離甚或逃逸。本件異議人於肇事後，見狀竟逕即驅車離去，並無不能停留在現
    場之正當理由，不唯未對傷者採取救護或其他必要措施並報警，更未留下任何足
    供尋索身分之資料，依其顯示在外之客觀行止，要難謂無規避刑責之心態，其主
    觀上具逃逸之認知與意欲，灼然甚明。從而，異議人本件離去現場之違規行為，
    自應評價為逃逸，非僅單純擅自駛離而己，當與該上開條項後段所規定「逃逸」
    之構成要件合致。
 (四) 行為人駕駛汽車（包括機器腳踏車）肇事致人受傷而逃逸，就此交通違規行為之
    處分，與其是否不受刑事訴追、已否與被害人達成民事和解及肇事責任之歸屬，
    本無關涉。本件異議人前揭駕駛肇事致人受傷而逃逸之行為，涉嫌刑事罪責，經
    移送臺灣嘉義地方法院檢察署偵查，關於過失傷害罪嫌部分，以異議人業與被害
    人趙育伶和解，經被害人趙育伶撤回告訴而為不起訴處分；關於公共危險罪嫌部
    分，調查認定異議人肇事後逃逸行為明確，然因合於法定要件而為緩起訴處分，
    有該署九十三年度調偵字第二四一號不起訴處分書及緩起訴處分書各一份附卷足
    參，非謂異議人無該等駕駛肇事致人受傷而逃逸之行為，自非可資為否定本件行
    政處分適法性之理由。
三、按「汽車駕駛人，駕駛汽車肇事致人受傷或死亡，應即採取救護或其他必要措施
    ，並向警察機關報告，不得駛離；違者吊扣其駕駛執照三個月至六個月；逃逸者
    吊銷駕駛執照」、「汽車駕駛人曾依第六十二條第一項之規定吊銷駕駛執照者，
    終身不得考領駕駛執照」，道路交通管理處罰條例第六十二條第一項及第六十七
條第一項分別定有明文。又汽車駕駛人駕駛汽車肇事致人受傷或死亡，應即採取
    救護或其他必要措施，並向警察機關報告，不得逃逸，違者吊銷駕駛執照，其目
    的在增進行車安全，保護他人權益，以維護社會秩序，與憲法第二十三條並無牴
    觸；道路交通管理處罰條例第六十七條第一項明定，因駕車逃逸而受吊銷駕駛執
    照之處分者，終身不得考領駕駛執照，係為維護車禍事故受害人生命安全、身體
    健康必要之公共政策，且在責令汽車駕駛人善盡行車安全之社會責任，屬維持社
    會秩序及增進公共利益所必要，與憲法第二十三條尚無違背，復迭經司法院大法
    官會議釋字第二八四、五三一號解釋明確，相關機關自不得拒絕適用。考諸嘉義
    區監理所因異議人本件駕駛汽車肇事致人受傷而逃逸之違規事實明確，援引道路
    交通管理處罰條例第六十二條第一項及第六十七條第一項規定，裁決處異議人吊
    銷駕駛執照，終身不得考領之行政罰，核無不當或違法，本件異議為無理由，應
    予駁回。
四、司法院大法官會議釋字第五三一號解釋另以「惟凡因而逃逸者，吊銷其駕駛執照
    後，對於吊銷駕駛執照之人已有回復適應社會能力或改善可能之具體事實者，是
    否應提供於一定條件或相當年限後，予肇事者重新考領駕駛執照之機會，有關機
    關應就相關規定一併儘速檢討，使其更符合憲法保障人民權益之意旨」等語，而
    為「警告（指示）性解釋」，並非否定道路交通管理處罰條例第六十二條第一項
    及第六十七條第一項規定之合憲性，僅針對有關機關應給予遭吊銷駕駛執照終身
    不得考領者，倘已有回復適應社會能力或改善可能之具體事實，應提供於一定條
    件或相當年限後，予其重新考領駕駛執照之機會一事而為呼籲，相關規定之合憲
    性，於受處分人已有回復適應社會能力或改善可能之具體事實後，日久將隨「立
    （修）法怠惰」之情形而減弱耳。本件異議人現尚無可資審究已改善或回復適應
    社會能力之具體事證，自亦無以認本件處分有若何之不當或違法。至異議人如欲
    重行考領駕駛執照，則須俟有關機關修正相關規定後再行據以辦理，附此敘明。
五、據上論斷，應依道路交通案件處理法第十九條，裁定如主文。
中      華      民      國     九十三    年      十     月    二十九    日
                              臺灣嘉義地方法院交通法庭
                                  法  官  蔡  憲  德
右正本證明與原本無異。
如不服本裁定，應於裁定送達後五日內向本院提出抗告狀（應附繕本）。
中      華      民      國     九十三     年     十     月     二十九   日
                                  書記官  林  秀  敏
